臺灣屏東地方法院民事裁定　　　　　 100年度消債聲字第15號
聲　請　人
即 債 務人　趙自強
代　理　人　莊美玲律師
　　　　　　蘇志弘
相　對　人
即 債 權人　國泰世華商業銀行股份有限公司
法定代理人　汪國華
代　理　人　楊子儀
相　對　人
即 債 權人　中國信託商業銀行股份有限公司
法定代理人　辜濂松
相　對　人
即 債 權人　渣打國際商業銀行股份有限公司
法定代理人　曾璟璇
相　對　人
即 債 權人　聯邦商業銀行股份有限公司
法定代理人　李憲章
代　理　人　陳麗智
相　對　人
即 債 權人　台北富邦商業銀行股份有限公司
法定代理人　韓蔚廷
相　對　人
即 債 權人　花旗（臺灣）商業銀行股份有限公司
法定代理人　管國霖
相　對　人
即 債 權人　合作金庫商業銀行股份有限公司
法定代理人　劉燈城
代　理　人　蔡海關
相　對　人
即 債 權人　國泰人壽保險股份有限公司
法定代理人　熊明河
相　對　人
即 債 權人　臺灣土地銀行股份有限公司
法定代理人　蘇樂明
相　對　人
即 債 權人　澳商澳盛銀行集團股份有限公司台北分公司
法定代理人　經天瑞
代　理　人　王建欽
相　對　人
即 債 權人　永豐商業銀行股份有限公司
法定代理人　邱正雄
代　理　人　陳震南
相　對　人
即 債 權人　安泰商業銀行股份有限公司
法定代理人　齊百邁
相　對　人
即 債 權人　新光行銷股份有限公司
法定代理人　陳建成
相　對　人
即 債 權人　屏東縣政府稅務局
法定代理人　施錦芬
相　對　人
即 債 權人　財政部臺灣省南區國稅局潮州稽徵所
法定代理人　周民祖
相　對　人
即 債 權人　立新資產管理股份有限公司
法定代理人　蔡志鴻
相　對　人
即 債 權人　陳俊銘
相　對　人
即 債 權人　許峰振
上列當事人聲請消費者債務清理免責事件，本院裁定如下：
    主  文
債務人趙自強不免責。
    理  由
一、按法院為終止或終結清算程序之裁定確定後，除別有規定外
    ，應以裁定免除債務人之債務，消費者債務清理條例（下稱
    消債條例）第132 條固有明文。惟按法院裁定開始清算程序
    後，債務人有薪資、執行業務所得或其他固定收入，而普通
    債權人之分配總額低於債務人聲請清算前二年間，可處分所
    得扣除自己及依法應受其扶養者所必要生活費用之數額者，
    法院應為不免責之裁定，但債務人證明經普通債權人全體同
    意者，不在此限；另債務人有因浪費、賭博或其他投機行為
    ，致財產顯然減少或負擔過重之債務，而生開始清算之原因
    ，法院應為不免責之裁定，但債務人證明經普通債權人全體
    同意者，不在此限，消債條例第133 條、第134 條第4 款亦
    有明文規定。消費者債務清理制度並非在使債務人於經濟狀
    況不佳之情形下，猶恣意揮霍所造成之債務，轉嫁予債權人
    負擔，債務人免責制度，應在鼓勵勤勞誠實之債務人，而非
    縱容債務人奢侈浪費，倘債務人於聲請清算前之相當期間內
    ，故意利用信用金融之機會，恣意為非屬通常生活所需之鉅
    額消費或作奢侈性、浪費性之消費，而不在意日後履行返還
    之能力，反而算計消債條例中之免責制度，濫用清算程序以
    規避其應負擔之償還責任，自與消債條例之立法本旨有違。
二、經查：
(一)、聲請人即債務人聲請更生，前經本院97年度消債更字第590
    號裁定自民國98年3 月4 日上午10時起開始更生程序。嗣後
    因更生方案未獲債權人同意，經本院99年度消債清第24號裁
    定進行清算，復因清算財團之財產於清算程序中分配完畢，
    由本院99年度司執消債清字第29號裁定清算程序終結，有上
    開裁定附卷可考，普通債權人等於此清算程序中共獲分配57
    1,414 元，又本院依職權詢問相對人結果，復均具狀表明不
    同意債務人免責，有全體相對人陳報狀附卷可佐，又消債條
    例第133 條應以清算前兩年之可處分所得為基準，是聲請人
    自99年4 月2 日開始清算程序，故應以97年4 月至99年3 月
    為可處分所得之計算標的，合先敘明。
(二)、按消債條例第133 條立法意旨係為免債務人濫用清算程序以
    獲免責，並敦促有清償能力者，利用薪資、執行業務所得或
    其他固定收入清償債務而受免責，爰以債務人聲請清算前二
    年間，可處分所得扣除自己及依法應受其扶養者所必要生活
    費用之數額為計算基礎，以為裁定免責之依據，進而保障債
    權人可受最低清償，故有無本條之適用以債務人是否具清償
    能力為斷，尚不得逕認債務人有業務所得即遽認有本條適用
    。經查，聲請人進行更生清算直至目前為止，其任職於行政
    院海岸巡防署海洋巡防總局第五海巡隊，平均每月薪資約新
    臺幣（下同）66,705元，扣除退撫基金、健保費、公保費後
    ，每月實領金額為60,997元，有聲請人陳報之財產及收入狀
    況說明書附卷可參（消債更卷第5 頁及第34頁），是應認聲
    請人有固定收入之人。
(三)、聲請人自陳其依法受申請人扶養人口有一未成年子女（見消
    債更卷第35頁），由其與配偶平均分擔扶養費，且已累積無
    擔保及無優先權債務達6,817,720 元，個人日常生活必要費
    用部分自應撙節開銷，以其住所地之臺灣省屏東縣99年度最
    低生活費標準9,829 元計算其必要支出，此核算標準係內政
    部社會司依社會救助法第4 條規定所制訂，權衡各區域一般
    人最近一年每月平均消費，再以該數額60％計算每人每月最
    低生活費標準，業已包含日常生活各項基本花費，故聲請人
    每月最低生活費，除有證據證明存在特殊情形外，自宜以此
    為度，始得認係必要支出。聲請人並無其他證據足資證明有
    特殊必要支出，自應以9,829 元計算，較為適當，是聲請人
    應負擔個人必要生活費用及扶養費用總計為每月14,744元（
    計算式：子女扶養費：9,829 元÷法定扶養義務人2 人+ 生
    活費用：9,829 元＝14,744元）。
(四)、聲請人謂更生前二年可處分財產，包含業經本院98年度荒字
    第31869 號實施拍賣之不動產。惟按聲請人陳報97、98年度
    全年度薪資明細表，及本院依職權函詢行政院海岸巡防署海
    洋巡防總局99年1 月至3 月之薪資所得（司執消債清卷附件
    、聲證1 及聲證2 、消債聲卷第100 至107 頁），聲請人清
    算前兩年（即97年4 月至99年4 月）可處分所得為2,608,05
    7 元（計算式：97年4 月起之所得：911,361 元＋98年度所
    得：1,197,923 元＋99年1 月至99 年3月所得：498,773 元
    ＝2,608,057 元），扣除自己所必要生活費用及扶養費之數
    額後尚餘有2,254,201 元（計算式：2,608,057 元－生活費
    用：9,829 元×24月－扶養費用：4,915 元×24月＝2,254,
    201 元），堪認其為具清償能力之人。原裁定清算程序開始
    後，因清算財團財產已分配完畢，經99年度司執消債清字第
    29號裁定清算程序終結，全體普通債權人於清算程序內受償
    總額為571,414 元，是普通債權人分配總額，低於債務人聲
    請清算前兩年間可處分所得扣除債務人自己及依法受其扶養
    所必要之生活費用，且普通債權人又未得全體同意免責，依
    消債條例第133 條規定，聲請人自應不予免責。
(五)、觀諸聲請人提出之債權人清冊記載，聲請人積欠之無擔保及
    無優先權債務合計高達6,817,720 元，聲請人自92年起已開
    始積欠信用卡費用，有消費明細附卷可稽，足見聲請人於92
    年間經濟能力已處窘迫，無力清償所有債務，生活程度即必
    須相當之節制，以免生活支出超過個人收入所應支出之程度
    。然觀之聲請人於91年起之消費明細記錄，聲請人債務之累
    積，係源於晶帝大舞廳、華納大舞廳股份有限公司、東方視
    聽歌唱股份有限公司、SHA LE、秋霞飲料店、大將KTV 簽帳
    所致，聲請人於上開地點持新光銀行信用卡，92年3 月消費
    58,100元、92年6 月消費50,687元、92年11月消費21,920元
    、93年1 月消費20,400元、93年11月消費31,100元，以上債
    務已非民生所必需之消費，此有本院卷附新光銀行歷史消費
    明細表在卷可稽。雖聲請人主張上開消費係由一人先刷卡消
    費再分擔消費額，惟就一般通念，消費款項先由聲請人代墊
    後，可自共同消費之人全額請領其應分擔之款項，聲請人每
    月卻於92年4 月償還150,000 元、92年7 月償還1,000 元、
    92年12月償還3,000 元、93年2 月償還20,000元、93年12月
    償還7,500 元，顯見聲請人代墊消費款項後，未如數清償刷
    卡欠款，而將款項納為花用，聲請人又未舉證詳加說明用途
    有無正當性，抑或有無用於浪費、賭博或其他投機行為上，
    是應認為屬浪費行為。又檢視聲請人之消費態樣，性質顯非
    一般通常生活之必要，其消費及借貸情事逾越可得支配之所
    得，依其情形可認已屬浪費，致無力清償債務而生清算之原
    因，又於積欠大量債務後竟申請新卡以清償舊債務，而不思
    撙節開銷，減少過度消費之情事，足徵其恣意花費任令債務
    增加至難以負擔而終致不能清償。
三、綜上所述，聲請人於開始清算後，有薪資收入，而相對人之
    分配總額顯然低於聲請人聲請清算前二年間，可處分所得扣
    除自己必要生活費用及扶養費之數額，且聲請人因奢侈致負
    擔過重之債務，而生開始清算之原因，依消債條例第133 條
    、第134 條第4 款之規定，應為不免責之裁定，爰裁定如主
    文。
中    華    民    國   100    年    5     月    31    日
                  民事庭      法  官  陳怡先
上為正本係照原本作成
如不服本裁定，應於裁定送達後10日內，以書狀向本院提出抗告
，並繳納抗告費新臺幣1千元。
中    華    民    國   100    年    6     月     1     日
                              書記官  鄭靜芳